【裁判字號】    98,行他訴,1
【裁判日期】    981015
【裁判案由】    違反海關緝私條例
【裁判全文】
智慧財產法院行政判決
                                     98年度行他訴字第1號
                                     98年10月1日辯論終結
原      告  靖崗股份有限公司
代  表  人  甲○○
訴訟代理人  林重宏律師
被      告  財政部基隆關稅局
代  表  人  乙○○（局長）
訴訟代理人  丁○○
            戊○○
            丙○○
上列當事人間因違反海關緝私條例事件，原告不服財政部中華民
國97年9 月26日台財訴字第09700393660 號（案號第00000000號
）訴願決定，提起行政訴訟。本院判決如下：
    主  文
原告之訴駁回。
訴訟費用由原告負擔。
    事實及理由
一、事實概要：
    原告委由訴外人泉富報關有限公司於民國96年12月28日向被
    告申報出口商標「555 」之國產AUTO SPARE PARTS乙批（報
    單第AW/96/6276/0370 號），經被告查驗結果，貨上商標為
    「555 」（參基隆關稅局行政訴訟案卷附件2 第2 頁），並
    偽標產地為「MADE IN JAPAN 」，嗣經商標權利人煌裕汽車
    材料有限公司（下稱煌裕公司）鑑定結果，原告報運貨物出
    口涉有侵害商標權之情事，被告爰依海關緝私條例第39條之
    1 規定，處貨價一倍之罰鍰計新臺幣（下同）3,034,899 元
    ，併沒入其貨物，並以97年第000000 00 號處分書通知原告
    。原告不服，於法定期間向被告申請復查，案經被告復查決
    定「復查駁回」，原告仍有不服，提起訴願，經訴願決定駁
    回，原告猶未甘服，遂向本院提起行政訴訟。
二、本件原告主張：
  (一)訴外人SANKEI AUTO PARTS PTY.LTD.（下稱澳商SANKEI公司
    ）在澳大利亞對「555 SANKEI」商標享有合法商標權。原告
    於96年10月間接獲訴外人澳商SANKEI公司之訂單，並經其授
    權原告有生產、供應、銷售及展示之權利，原告於確認其對
    「555 SANKEI」商標享有合法商標權後，乃依該訂單指示而
    供應該公司所需之產品。系爭貨品既係澳大利亞所授與之合
    法商標權，且原告已經訴外人澳商SANKEI公司授權於供應時
    在系爭貨物上使用該商標，自無侵害其商標權可言。又況，
    系爭貨物並未在中華民國銷售，係屬回銷之行為，原告自不
    構成海關緝私條例第39條之1 規定之「侵害商標權」要件。
    是被告認為系爭貨物係仿冒品而依海關緝私條例第39條之1
    沒入系爭貨物，並處高額罰鍰，自有未洽。
  (二)被告依商標註冊人煌裕公司所為之鑑定，認定原告有侵害系
    爭商標之事實，惟煌裕公司既為被仿冒商標之商標註冊人，
    即為系爭商標侵害事件之利害關係人，故其所為之鑑定自有
    合理懷疑有偏頗之虞。被告既未以非利害關係之公正專業第
    三人鑑定，僅以商標註冊人煌裕公司之鑑定作為原告侵害系
    爭商標之依據，其認定自有失公允，且該鑑定應無證據力。
    且縱認系爭貨品有侵害國內商標註冊人權利之虞，則因系爭
    商標之商標註冊人煌裕公司並未於受通知後十二日內提起訴
    訟，依商標法第66條規定，被告應依法廢止查扣。詎被告未
    依商標法第66條規定廢止查扣，發還系爭貨品，逕依海關緝
    私條例第39條之1 規定認定系爭貨物為仿冒品，課以沒入及
    罰鍰之不利益處分，顯有違背法令。
  (三)原告係受澳商SANKEI公司委託供應該公司所需之產品，原告
    確信系爭貨物為澳商SANKEI公司所授權使用商標，而依合法
    程序報運出口，主觀上自無故意或過失可言，倘原告於報運
    出口時，主觀上認定系爭貨物為仿品，自無可能甘冒商譽受
    損、罰鍰、貨物沒入或刑責等風險而為之。況被告僅記載原
    告「報運出口侵害商標權之貨物」，卻未提原告主觀上之故
    意或過失，顯未盡其舉證責任。被告以原告報運出口貨物侵
    害商標權為由，科處原告罰鍰及沒入貨物之處分，然未就原
    告是否構成侵害商標權及就違反上開規定有何故意過失予以
    認定，自有違誤。而原訴願機關亦未對此查證，實與司法院
    大法官第275 號解釋意旨有違，且其未依訴願法第65條規定
    ，就本件舉行言詞辯論程序，即逕行駁回訴願，亦顯有違誤
    等情。並聲明求為判決撤銷訴願決定及原處分。
三、被告則以：
  (一)本案系爭貨物原申報商標為「5S5 」，經被告查驗系爭貨物
    之內外包裝及本體上所標示之商標發現其所標示之商標卻為
    「555 」，乃通報經濟部智慧財產局確認該商標圖案業經商
    標註冊人煌裕公司註冊在案。被告已分別於97年1 月3 日及
    97 年1月22日通知原告提出商標授權文件或其他能證明無侵
    害商標權情事之文件，經原告回覆系爭貨物係向台灣工廠採
    購，且為92年前留下之庫存，並已有國外客戶接受該批「庫
    存貨」，惟其無法依限提出商標授權文件或其他能證明無侵
    害商標權情事之文件。被告爰將查獲貨品送請該商標註冊人
    煌裕公司鑑定結果，經鑑定結果，系爭產品確與其所生產之
    產品相同，僅型號不同，應屬仿冒品。然由原告提出其與商
    標註冊人煌裕公司所簽立之聲明書可知，商標註冊人煌裕公
    司已不追究原告之刑事責任，且原告應負之民事賠償已和解
    ，足證原告確有侵害商標註冊人煌裕公司商標權之情事。
  (二)被告因查驗貨物查得原告涉有侵害商標權情事，因非商標權
    權利人檢舉而查得，自無商標法第66條廢止查扣規定之適用
    ，而應依海關緝私條例第39條之1 之規定論處。原告不服，
    於法定期間內，向被告申請復查，主張其業經訴外人澳商SA
    NKEI公司合法授權，然原告之主張與系爭貨物所標示之商標
    及公司名稱均不相同。又原告從事國際貿易，對於交易標的
    物所標示商標是否已經他公司申准註冊，應負事先查明與注
    意之責任。詎原告未獲商標註冊人煌裕公司同意，逕將該公
    司合法註冊登記之商標標示為系爭貨物之商標，顯係疏於查
    明，難謂已盡注意之義務，則其怠忽注意，致發生虛報出口
    貨物商標，侵害商標權之情事，顯有過失，被告自得依行政
    罰法第7 條第1 項規定予以處罰。復以被告職司查緝侵害智
    慧財產權貨物之進出口案件，且為海關緝私條例所定事務之
    執行主管機關，對出口人所報運出口貨物是否涉有侵害商標
    權情事，自有判斷裁量之職權。而被告對本件事證之調查，
    已斟酌全部陳述與調查事實及證據，訴願決定機關亦認事證
    明確，故依法未進行言詞辯論，於法並無不合等語，茲為抗
    辯。並聲明駁回原告之訴。
四、茲就兩造上開爭點，分別論述如下
  (一)查本件原告並不否認其確曾委由訴外人泉富報關有限公司於
    96年12月28日向被告申報出口商標「555 」之國產AUTO SP-
    ARE PARTS 乙批，嗣經被告查驗結果，以系爭貨物上所示商
    標為「555 」（參基隆關稅局行政訴訟案卷附件2 第2 頁）
    ，並偽標產地為「MADE IN JAPAN 」，經商標權利人煌裕公
    司鑑定後認原告報運系爭貨物涉有侵害商標權之事實為由，
    而依海關緝私條例第39條之1 規定，處貨價一倍之罰鍰計
    3,034,899 元，併沒入其貨物之事實。原告提起本件訴訟，
    主要理由乃主張其係受訴外人澳商SANKEI公司授權得生產、
    供應、銷售及展示含有該公司享有之「555 SANKEI」商標商
    品，其依約指示而生產具有上開商標之產品，自無侵害煌裕
    公司商標權之情形云云。惟查，本件原告原申報之商標為「
    5S5 」，此部分事實有出口報單在卷可稽（參基隆關稅局行
    政訴訟案卷附件1 ），嗣經被告查驗系爭貨物之內外包裝及
    本體上所標示之商標後，發現其所標示之商標卻為「555 」
    ，此部分事實亦為原告所不爭執，並有原告於行政爭訟階段
    所提出之答辯資料可參。是以，倘原告確係受訴外人澳商SA
    NKEI公司授權得使用「555 SANKEI」商標，何以其不依授權
    內容將授權使用之商標如實標示在商品上，反標示非訴外人
    澳商SANKEI公司所有之商標？原告既非依約標示澳商SANKEI
    公司所授權使用之商標，而係標示商標權人煌裕公司註冊之
    商標，自難謂無侵害他人商標情事，且其所謂獲有澳商SANK
    EI公司授權使用商標一節，亦與本件其因標示他人已註冊之
    商標而侵害他人商標權無關，原告執澳商SANKEI公司授權一
    節為辯，自非可採。
  (二)原告復稱縱認系爭貨品有侵害國內商標註冊人權利之虞，惟
    因系爭商標之商標註冊人煌裕公司未於受通知後十二日內提
    起訴訟，依商標法第66條規定，被告應依法廢止查扣云云。
    惟查，商標法第66條第1 項第1 款所指申請人於海關通知受
    理查扣之日起十二日內，未依第61條規定就查扣物為侵害物
    提起訴訟，並通知海關者，海關應廢止查扣之規定，係指該
    查扣物係經權利人申請查扣者而言。而本件被告所以查扣系
    爭貨物，並非因商標權人煌裕公司申請，而係被告依職權主
    動抽驗貨物時，發現原告系爭貨物所標示之商標與其申報之
    商標不符，而系爭貨物上所標示之商標，經被告查詢經濟部
    智慧財產局後，得知係我國煌裕公司註冊有案之商標，經送
    請煌裕公司辨識後，確認非該公司產品，始認定係侵害商標
    權人之商品，是本件既非煌裕公司申請查扣，自無商標法上
    開規定之適用，原告上開主張，即無理由。況被告職司查緝
    侵害智慧財產權貨物之進出口案件，且為海關緝私條例所定
    事務之執行主管機關，對出口人所報運出口貨物本有抽驗之
    權責，而對於抽驗之貨物是否涉有侵害商標權情事，亦有判
    斷裁量之職權，本件被告於抽驗原告系爭報運出口之系爭貨
    物，發現商標標示不符，再經過追蹤調查後，確認原告使用
    系爭商標未經商標權人同意，進而科罰，其調查過程均符合
    法定程序，被告於科罰之前，亦曾給予原告提出證據資料以
    證明其權源之機會，惟原告均未能提出相關證據資料，足見
    其使用系爭商標確無合法正當權源，被告於斟酌原告全部陳
    述內容，佐以調查事實及證據之結果，為沒入系爭貨物並為
    科罰之處分，於法均屬有據，自無不合。
  (三)原告復主張其因受澳商SANKEI公司委託供應該公司所需之產
    品，其因確信系爭貨物為澳商SANKEI公司授權而得使用商標
    ，遂依約生產報運，主觀上自無故意或過失可言，詎被告均
    未考量原告主觀上並無故意過失情形，遽為科處罰鍰及沒入
    貨物之處分，自有違誤云云。惟查，本件倘如原告所言，其
    係受訴外人澳商SANKEI公司委託而得使用該公司所有之商標
    ，何以其未如實使用其被授權之商標內容？且本件原告系爭
    貨物係申報國貨出口，依規定其生產地須標示為我國，詎系
    爭貨物之外包裝卻記載為「Made in Japan 」，而在出口報
    單上則記載為「Made in Taiwan」，兩者明顯不符。系爭貨
    物之外包裝上印有非授權內容之商標，乃顯而易見之事，原
    告於貨物交由運送公司運送報關前，自有可能發現其中錯誤
    ，詎原告不予更正，猶交付運送，且於報關時故意再以「5S
    5 」商標誤導，加上其在產地標示部分復有如上所述不實之
    記載，其辯稱主觀上並無故意過失云云，顯係避重就輕之詞
    ，毫無可採。況本件被告於科罰之前，業已給予原告充分陳
    述及提出證據資料之機會，倘原告認其主觀上並無故意過失
    ，自應提出相關證據以資證明，何以其均未能提出，是其主
    張被告均未考量其主觀故意過失因素云云，亦非可採。
五、綜上所述，本件原告未經商標權人授權，擅自使用他人已註
    冊之商標，被告依海關緝私條例第39條之1 規定，對原告處
    貨價一倍之罰鍰計3,034,899 元，併沒入其貨物，並無不合
    。訴願決定予駁回，亦無違誤，均應予以維持。本件原告請
    求撤銷原處分及訴願決定，為無理由，應予駁回。
六、本件事證已明，兩造其餘主張或答辯，已與本院判決結果無
    影響，爰毋庸一一論列，併此敘明。
據上論結，本件原告之訴為無理由，爰依智慧財產案件審理法第
1 條、行政訴訟法第98條第1 項前段，判決如主文。
中    華    民    國    98    年    10    月    15    日
                  智慧財產法院第一庭
                              審判長法  官  李得灶
                                    法  官  林欣蓉
                                    法  官  汪漢卿
以上為正本係照原本作成。
如不服本判決，應於送達後20日內，向本院提出上訴狀並表明上
訴理由，如於本判決宣示後送達前提起上訴者，應於判決送達後
20日內補提上訴理由書（須按他造人數附繕本）。
中    華    民    國    98    年    10    月    15    日
                                    書記官  邱于婷


司法院資訊處製作；財團法人民間司法改革基金會備份。
